【裁判字號】    99,上易,74
【裁判日期】    990831
【裁判案由】    返還土地等
【裁判全文】
臺灣高等法院民事判決                  99年度上易字第74號
上  訴  人  丙○○○
訴訟代理人  甲○○
            乙○○
被上訴人    臺北縣三峽鎮鎮公所
法定代理人  戊○○
訴訟代理人  己○○
被上訴人    臺北縣政府警察局
法定代理人  丁○○
訴訟代理人  蘇清文律師
            張馻哲律師
上列當事人間請求返還土地等事件，上訴人對於中華民國98年10
月30日臺灣板橋地方法院98年度訴字第1697號第一審判決提起上
訴，本院於99年8月17日言詞辯論終結，判決如下：
          主      文
上訴駁回。
第二審訴訟費用由上訴人負擔。
          事實及理由
一、上訴人主張：伊為坐落台北縣三峽鎮○○段大埔小段206、2
    06-1地號土地（以下分稱206號土地、206-1號土地；合稱系
    爭土地）之共有人（應有部分各為1/28），惟系爭土地內如
    原判決附圖（下稱附圖）所示編號206(1)（面積295平方公尺
    ）、206(2)至206(9)及206-1(1)至206-1(6)之土地（面積共計79
    5平方公尺，各占用面積詳如附圖所示），竟分別遭被上訴
    人台北縣三峽鎮鎮公所、台北縣政府警察局（以下各稱三峽
    鎮公所、台北縣警察局，合稱為被上訴人）無權占用而於其
    上分別搭建大埔社區活動中心（下稱活動中心）、台北縣警
    察局三峽分局吉埔派出所（下稱派出所）使用，其等因而受
    有免繳相當租金之利益，致伊受有無法使用土地之損害等情
    。爰依不當得利法則，求為判決命(一)三峽鎮公所應給付伊新
    台幣（下同）5萬2611元及加計自起訴狀繕本送達翌日至清
    償日止之法定遲延利息；暨自98年7月3日起至返還占用土地
    之日止，按年給付伊損害金4551元；(二)台北縣警察局應給付
    伊29萬0835元及加計自起訴狀繕本送達翌日至清償日止之法
    定遲延利息；暨自98年7月3日起至返還占用土地之日止，按
    年給付伊損害金2萬4532元（原審除判命三峽鎮公所、台北
    縣警察局應依序給付上訴人6323元本息、1萬7039元本息；
    暨自98年7月3日起至返還占用土地之日止，按年各給付上訴
    人損害金1365元、3680元；並駁回上訴人其餘之請求，被上
    訴人就其等敗訴部分，皆未聲明上訴；上訴人僅就後開上訴
    聲明部分不服，提起上訴，其餘敗訴部分，則未聲明不服；
    皆已告確定）。並於本院上訴聲明：(一)原判決關於駁回上訴
    人後開第二項、第三項之訴部分廢棄。(二)三峽鎮公所應再給
    付上訴人3萬0519元及自98年8月15日起至清償日止，按年息
    5％計算之利息；暨自98年7月3日起至返還占用土地之日止
    ，按年再給付上訴人損害金1821元。(三)台北縣警察局應再給
    付上訴人8萬2247元及自98年10月3日起至清償日止，按年息
    5％計算之利息；暨自98年7月3日起至返還占用土地之日止
    ，按年再給付上訴人損害金4906元。
二、被上訴人則以：上訴人請求相當租金之不當得利期間，逾5
    年部分已罹於時效而歸於消滅；又上訴人主張以系爭土地申
    報地價年息7%計算不當得利之損害金，顯屬過高等語，資為
    抗辯。並於本院答辯聲明：如主文所示。
三、查，上訴人為系爭土地之共有人（應有部分各1/28）；三峽
    鎮公所於206號土地內搭建活動中心（如附圖編號206(1)所示
    ，面積295平方公尺）；台北縣警察局於系爭土地內搭建派
    出所（如附圖編號206(2)至206(9)及206-1(1)至206-1(6)所示，
    面積計795平方公尺）等情，有卷附土地謄本、原法院96年
    度訴字第2331號民事判決可憑（見原審卷第8頁、第21頁、
    第99至104頁），且經原審至現場履勘屬實，亦有卷附勘驗
    筆錄可參（見原審卷第142至143頁），並為兩造所不爭執（
    見本院卷第46頁反面、第56頁），堪信為真。
四、本院應審究者為上訴人依不當得利法則，請求三峽鎮公所、
    北縣府警局返還其等受有相當租金之不當利益，以若干金額
    為當？茲論述如下：
(一)、被上訴人對於無權占用系爭土地，並應給付上訴人不當得利
    損害金部分，均不爭執（見本院卷第46頁、第56頁），故本
    院就此部分即無再予審究之必要，合先敘明。
(二)、按無法律上之原因而受利益，致他人受損害者，應返還其利
    益，民法第179條前段定有明文。又依不當得利之法則請求
    返還不當得利，以無法律上之原因而受利益，致他人受有損
    害為其要件，故其得請求返還之範圍，應以對方所受之利益
    為度，非以請求人所受損害若干為準，無權占有他人土地，
    可能獲得相當於租金之利益為社會通常之觀念（最高法院61
    年台上字第1695號判例意旨參照）。
(三)、經查：
    1.三峽鎮公所、台北縣警察局於系爭土地內，分別搭建活動
      中心、派出所，既屬無權占用，自獲有相當於租金之利益
      ，致被上訴人受有無法使用系爭土地之損害。本院審酌前
      開活動中心、派出所位於大埔路上，該路段為二線道，商
      業機能不活絡（見原審卷第142至143頁勘驗筆錄、第150
      至153頁現場照片）；暨參照土地法第105條準用第97條規
      定，依系爭土地申報總價年息3％，作為計算被上訴人因
      無權占用系爭土地所受相當租金之利益基準為允當。
    2.又系爭土地之所有權人並未為地價之申報，依法以公告地
      價80％作為其法定地價即申報地價（土地法第148條、平
      均地權條例第16條參照）；是以，系爭土地93年至95年、
      96年至98年之申報地價每平方公尺各為3680元（即公告地
      價每平方公尺4600×80％＝3680）、4320元（即公告地價
      每平方公尺5400×80％＝4320，見原審卷第130頁公告地
      價表），則本院依前開計算基準，計算三峽鎮公所、台北
      縣警察局自98年7月3日（即起訴日，見原審卷第2頁原法
      院收狀戳記章）回溯前5年至93年7月3日止，應返還上訴
      人無權占用系爭土地受有相當租金之不當利益各為6323元
      、17039元；暨自98年7月3日起至返還占用土地之日止，
      按年應各給付上訴人之損害金為1365元、3680元（計算式
      詳如附表所示）。
    3.上訴人雖主張：不當得利損害金之請求權應為15年，並非
      5年，故本件不當得利損害金應自起訴日98年7月3日回溯
      15年，作為計算基準為當云云。惟查，按租金之請求權因
      5年間不行使而消滅，既為民法第126條所明定，則凡無法
      律上之原因，而獲得相當於租金之利益，致他人受損害時
      ，如該他人之返還利益請求權，已逾租金短期消滅時效之
      期間，對於相當於已罹於消滅時效之租金之利益，即不得
      依不當得利之法則，請求返還（最高法院96年度台上字第
      2660號判決意旨參照）。準此以觀，凡無法律上之原因，
      而獲得相當於租金之利益，致他人受損害時，該他人之返
      還利益請求權自應適用5年之租金短期時效。故上訴人主
      張本件不當得利損害金，應自起訴日98年7月3日回溯15年
      ，作為計算基準為當云云，並無可取。
    4.依上說明，本院既認依系爭土地申報總價年息3％，作為
      計算被上訴人因無權占用系爭土地所受相當租金之利益基
      準為適當，並依此計算基準，計算三峽鎮公所、台北縣警
      察局自本件起訴日即98年7月3日回溯前5年至93年7 月3日
      止，應返還上訴人無權占用系爭土地受有相當租金之不當
      利益各為6323元、17039元，並加計自起訴狀繕本送達翌
      日起之法定遲延利息；暨自98年7月3日起至返還占用土地
      之日止，按年應各給付上訴人之損害金為1365元、3680元
      ，是上訴人在此範圍內所為之請求，核屬有據；至於上訴
      人主張逾此所為之請求，即非有據，應予駁回。
五、從而，上訴人依不當得利法則，請求(一)三峽鎮公所應再給付
    上訴人3萬0519元本息，暨自98年7月3日起至返還占用土地
    之日止，按年再給付上訴人損害金1821元；(二)台北縣警察局
    應再給付上訴人8萬2247元本息，暨自98年7月3日起至返還
    占用土地之日止，按年再給付上訴人損害金4906元；為無理
    由，不應准許。原審就此部分為上訴人敗訴之判決，及駁回
    其假執行之聲請，於法並無不合。上訴意旨仍執前詞指摘原
    判決此部分不當，求予廢棄改判，為無理由，應予駁回。
六、本件事證已臻明確，兩造其餘之攻擊或防禦方法，經本院審
    酌後均認與本件之結論無涉，茲不再一一論列，併予敘明。
七、據上論結，本件上訴為無理由，依民事訴訟法第449條第1項
    、第78條，判決如主文。
中    華    民    國    99    年    8     月    31    日
                    民事第十三庭
                        審判長法  官  蕭艿菁
                              法  官  陳姿岑
                              法  官  楊絮雲
正本係照原本作成。
不得上訴。
中    華    民    國    99    年    8     月    31    日
                              書記官  王秀雲
附表：
一三峽鎮公所部分（占用206號土地之面積計295平方公尺）
  1.起訴日回溯5年之不當得利損害計算式：
    (1)、93年7月3日至95年12月31日（共計910日）
        3680×295×3％÷365×910＝81197（元以下4捨5入）
    (2)、96年1月1日至98年7月2日（共計915日）
        4320×295×3％÷365×915＝95842
    (3)、（81197＋95842）×1/28（即上訴人應有部分，見原審
         卷第8頁土地謄本）＝6323
  2.98年7月3日起至返還占用土地之日，按年應給付上訴人之損
    害金計算式：4320×295×3％×1/28＝1365
二台北縣警察局部分（占用系爭土地之面積計795平方公尺）
  1.起訴日回溯5年之不當得利損害計算式：
    (1)、93年7月3日至95年12月31日（共計910日）
        3680×795×3％÷365×910＝218819
    (2)、96年1月1日至98年7月2日（共計915日）
        4320×795×3％÷365×915＝258286
    (3)、（218819＋258286）×1/28（即上訴人應有部分，見原
        審卷第21頁土地謄本）＝17039
  2.98年7月3日起至返還占用土地之日，按年應給付上訴人之損
    害金計算式：4320×795×3％×1/28＝3680

司法院資訊處製作；財團法人民間司法改革基金會備份。
